臺灣高等法院臺中分院民事判決
111年度重上字第30號
上  訴  人  林淑芬  

被 上訴 人  郭碧春  
訴訟代理人  黃幼蘭律師
複 代理 人  陳姿蓁  
上列當事人間債務人異議之訴事件，上訴人對於中華民國110年1
1月30日臺灣臺中地方法院110年度重訴字第20號第一審判決提起
上訴，本院於111年4月20日言詞辯論終結，判決如下：
    主  文
上訴駁回。
第二審訴訟費用由上訴人負擔。
    事實及理由
一、上訴人主張：
  ㈠被上訴人於民國104年1月30日取得票據號碼WG0000000、發票
    日102年1月30日、票面金額新臺幣（下同）800萬元、到期
    日104年1月30日之本票（下稱系爭本票），嗣於104年間持
    系爭本票向臺灣臺中地方法院（下稱臺中地院）聲請裁定，
    經臺中地院核發104年度司票字第3905號本票裁定及確定證
    明書（下合稱系爭本票裁定），並於104年間以系爭本票裁
    定為執行名義，向臺中地院民事執行處聲請強制執行（案號
    ：104年度司執字第89329號），經撤回後，又於109年5月底
    以系爭本票裁定，再對伊聲請強制執行，經臺中地院民事執
    行處以109年度司執字第62199號受理在案（下稱系爭執行事
    件）。惟兩造間並未成立消費借貸契約，被上訴人實係與黃
    文洲成立消費借貸契約（下稱系爭借貸契約），並同意伊擔
    任系爭本票及系爭借貸契約之見證人，伊經被上訴人同意於
    系爭本票上將發票人刪除改寫為見證人後，始在見證人字樣
    後方簽名，伊並非系爭本票共同發票人，自非票據債務人，
    亦非被上訴人系爭借貸契約之債務人，故伊另對被上訴人提
    起臺中地院110年度重訴字第83號確認本票債權不存在之訴
    （下稱另案），伊沒有向被上訴人借過錢，在二審現在伊也
    已經提出系爭借貸契約之原本為證，104年1月30日時才簽立
    系爭借貸契約，102年元月30日是陳秋嫚代書打字的，我當
    時有在場。簽名是我們三人各自簽名、用印的。系爭借貸契
    約原本有3份，一開始伊有拿去做抗告並送到法庭。鈞院108
    年度上更一字第10號確定判決（下稱更審確定判決）判伊沒
    有正本，當時伊找不到正本。原本有3份，伊那份拿去做抗
    告時，第2頁就是伊自己的那份，伊的那1份正本不見了，但
    有影印起來。伊現在拿出來的是黃文洲找到拿給伊的，伊的
    那份是作抗告拿回去的時候丟了。當時拿出來抗告時並沒有
    勘驗，法院抗告的時候並沒有開庭，當時伊也找不到，伊向
    陳秋嫚代書要的時候他也不肯給。系爭借貸契約原本總共有
    3份，3個人各執1份，伊那份有到法院抗告，後來搬家正本
    就不見了，伊是拿著原本去影印去抗告，這份是黃文洲在他
    父親的住家找到的，是111年1月22日找到的。
　㈡又系爭本票800萬元之債務於101年9月至104年2月間，已陸續
    以伊與黃文洲自己或他人所開立之支票，清償對被上訴人系
    爭本票之債務。即伊於102年5月20日以面額50萬元、103年6
    月18日以面額10萬元、同年7月2日以面額15萬元、同年8月1
    8日各以面額40萬元、30萬元、同年8月21日以面額10萬元、
    同年10月14日以面額20萬元、同年11月3日以面額20萬元、
    同年11月21日以面額10萬元、同年12月8日以面額15萬元、
    同年12月26日以面額10萬元，付款人均係臺中市○○區農會（
    下稱○○區農會）之伊支票為清償，合計伊已清償被上訴人23
    0萬元。另黃文洲於101年9月1日起至104年2月28日間，以工
    程支票給付被上訴人，經被上訴人於其申設之支票帳戶即○○
    區農會帳號00000000000000帳戶（下稱被上訴人○○農會帳戶
    ）兌現支票而清償（含102年1月17日60萬元，自黃文洲申設
    之○○區農會帳號00000000000000支票帳戶一般存入連動轉帳
    ），伊與黃文洲合計已清償被上訴人800多萬元，被上訴人
    似有隱匿伊及黃文洲已經為債務清償之事實，及伊應非系爭
    本票之票據債務人等情，爰依強制執行法第14條第1、2項規
    定，提起本件債務人異議之訴，並聲明：臺中地院109年度
    司執字第62199號給付票款強制執行事件之強制執行程序應
    予撤銷（原審為上訴人敗訴之判決，上訴人聲明不服，提起
    上訴）。並上訴聲明：⒈請求廢棄原判決。⒉原判決廢棄後，
    臺中地院109年度司執字第62199號給付票款強制執行事件之
    強制執行程序應予撤銷。
二、被上訴人則以：　　　
　㈠伊前對上訴人及訴外人李月珠（即上訴人母親），提起確認
    抵押權不存在等事件，已經更審判決確定，並肯認伊自102
    年1月24日起至103年12月25日止，陸續將借款匯入上訴人帳
    戶內計7,358,290元，上訴人雖在系爭本票其簽名前有「見
    證人」之文字記載，然該記載並非票據法所規定本票應記載
    或得記載之事項，不生票據上之效力，自無由依該文字之記
    載，即認上訴人僅係見證人。又黃文洲於更審確定判決之11
    0年5月3日證述其與上訴人於101年離婚是因為其外遇等語，
    則上訴人既因黃文洲外遇而離婚，離婚後之102年怎會出面
    為黃文洲借款，況黃文洲亦有自己帳戶，上訴人卻將本件向
    伊借款之款項匯至上訴人自己帳戶，承擔黃文洲借款風險，
    顯違常情。另上訴人於更審確定判決之110年5月3日稱其於
    離婚後有賺黃文洲利息錢，共匯款3,000多萬予黃文洲，可
    以證明上訴人有賺取黃文洲利息錢，即本件係上訴人向伊借
    錢，上訴人再將款項借給黃文洲以賺取利息，則不論上訴人
    向伊借款後，做何種用途、又出借給誰，均不影響本件兩造
    間之借貸關係相對性，上訴人仍係本件之借款債務人，故上
    訴人不僅須就系爭本票負擔共同發票人責任，更是系爭借貸
    契約之借款人。
　㈡兩造尚有其他案件如另案及臺中地院110年度重訴字第1號確
    認抵押權不存在事件，上訴人均主張其就系爭本票未曾還款
    ，也不需要還款予伊，上訴人起訴狀附表所列之11張支票，
    並非用以清償本件債務，與本件債務無關。至上訴人主張自
    101年9月至104年2月間止，有陸續清償對伊之債務，惟徵以
    系爭本票發票日為102年1月30日，到期日為104年1月30日，
    均晚於上訴人主張所謂開始還款之101年9月間，誠難想像上
    訴人尚未簽發系爭本票前，即已開始清償債務，另起訴狀附
    表所列11張支票，第1張支票發票日為102年5月20日，面額5
    0萬元，但依更審確定判決所指伊匯款一覽表顯示，伊於102
    年5月20日前分別借款9萬、5萬、94,000元，計234,000元，
    上訴人因何竟清償伊50萬元？再伊於103年8月31日前共交付
    借款1,364,000元，亦與上訴人起訴狀所附11張支票中，於1
    03年8月31日前附表編號1至6所謂部分清償款項計155萬元不
    符，顯不合理。況上訴人所述部分清償資料已遠逾該段時間
    伊交付之借款，顯見上訴人起訴狀附表所列之11張支票，均
    與上訴人之本件債務無關。且上訴人所謂還款時間係102、1
    03年，均在兩造更審確定判決109年4月判決前，惟上訴人此
    前從未主張已清償系爭本票債務，均未曾提出曾經清償之攻
    防方法，就此應認有遮斷效之適用，於本件不得再主張所謂
    曾經清償。
　㈢系爭借貸契約伊否認上訴人所說簽約日期是在104年1月30日
    ，因為從系爭借貸契約之外觀即可看出簽約日期，與系爭本
    票之開立日期相同都是102年1月30日，而在兩造前案更審確
    定判決，上訴人對這個日期列在不爭執事項，並無爭執，伊
    將借款交付給上訴人都是在102年1月30日之後，也就是兩造
    在系爭借貸契約簽約後，兩造確有成立借款之合意，伊才會
    將高達7百多萬元的借款匯入上訴人名下之帳戶，而兩造更
    審確定判決認定上訴人是實質借款人的依據，便是基於借款
    都匯入上訴人帳戶，而且有調取上訴人自己臨櫃辦理的○○農
    會傳票，這些證據也有在本件提出。另外上訴人提出本件債
    務人異議之訴，其主張就借款債務已經清償，但在法院審理
    中則又陳稱其不是借款人，二者已經相互矛盾。另借款當時
    上訴人表示如果不簽見證人他不要提供不動產擔保，被上訴
    人為了取得借款擔保，始同意上訴人以見證人身分簽名，且
    上訴人在系爭借貸契約簽立及系爭本票開立後，也確實依照
    系爭借貸契約第3條約定將上訴人名下的不動產設定給被上
    訴人，此為客觀事實，上訴人並不爭執，如上訴人只是見證
    人，不可能提供上訴人名下不動產當借款擔保，可見上訴人
    是實質借款人等語，資為抗辯。並答辯聲明：上訴駁回。
三、兩造不爭執事項（見本院卷第147至149頁）：
  ①林淑芬與前配偶黃文洲共同簽發系爭本票交予郭碧春，本票 
    上林淑芬之簽名前加載有「見證人」之文義。郭碧春自102 
    年1月24日起至103年12月25日止陸續將借款匯入林淑芬之帳
    戶，共計7,358,290元。
  ②林淑芬提出之「消費借貸契約書」(影本)載明「立金錢借貸
    契約書人貸與人：郭碧春於102年元月30日貸與借用人黃文
    洲等1人新台幣捌佰萬元整，見證人：林淑芬其條件如下；…
    第三條：擔保方法：㈠借用人願開立面額同借貸金額之商業
    本票壹張交由貸與人收執〈支票號碼WG0000000〉。借用人為
    擔保清償之誠意，經由見證人之同意願提供見證人自有名下
    土地坐落○○區○○段000號建地目面積72.48平方公尺全部土地
    壹筆。及同段建號000號建物一棟〈○○街000巷00號〉全部東勢
    地政事務所設定新台幣肆佰萬元整不定期、利息雙方同意立
    無，土地抵押設定契約書、他項權利證明書、及印鑑證明書
    之正本為契約附件交予貸與人保管。」，而「消費借貸契約
    書」之末亦載明貸與人、借用人、見證人並分別由郭碧春、
    黃文洲、林淑芬3人簽名及用印。
　③被上訴人為系爭本票之執票人，曾以系爭本票向臺中地院聲
    請本票裁定（即104年度司票字第3905號）。被上訴人以系
    爭本票裁定為執行名義，向臺中地院聲請對上訴人強制執行
    ，經臺中地院以109年度司執字第62199號受理，現執行程序
    尚未終結。
  ④在系爭本票上，原印製之「發票人」經劃除，並加蓋黃文洲
    之印章，以手寫增寫「見證人」。
  ⑤兩造間更審確定判決中，亦有敘述系爭本票。
　⑥系爭本票之原因關係為借款。
  ⑦本院108年度上更一字第10號案件，曾向○○區農會函調郭碧春
    帳號00000000000000號23筆交易傳票影本，取款條右下角載
    明轉入對方科目：林淑芬或其帳號0-000000，有○○區農會10
    8年8月21日東農信字第1082000652號函附收入傳票及取款憑
    條影本等件為證（見本院108年度上更一字第10號卷第133至
    179頁、219至261頁），復為林淑芬於本院108年度上更一字
    第10號108年9月2日準備程序中所不爭執（見本院108年度上
    更一字第10號卷第186頁）。
四、兩造之爭執事項（見本院卷第149頁）：　　　　
    上訴人提起本件債務人異議之訴，並聲明臺中地院109年度
    司執字第62199號給付票款強制執行事件之強制執行程序應
    予撤銷，有無理由。
五、本院得心證之理由：
(一)本院108年度上更一字第10號更審確定判決於本件有無爭點
    效之適用？
　①按所謂之爭點效，係指法院於確定判決理由中，就訴訟標的
    以外當事人所主張之重要爭點，本於當事人辯論之結果已為
    判斷時，除有顯然違背法令，或當事人已提出新訴訟資料足
    以推翻原判斷之情形外，於同一當事人間就與該重要爭點有
    關所提起之他訴訟，不得再為相反之主張，法院亦不得作相
    反之判斷，以符民事訴訟法上之誠信原則而言。是爭點效之
    適用，必須前後兩訴訟當事人同一，且前案就重要爭點之判
    斷非顯然違背法令，及當事人未提出新訴訟資料足以推翻原
    判斷等情形始足當之。
　②查本院108年度上更一字第10號判決業已確定，兩造在更審確
    定判決中確實亦為對立之訴訟當事人。而該案中更審前之第
    二審（即本院105年度上字第217號）係以上訴人並非系爭借
    款之借款人，亦非系爭本票之發票人，而非票據債務人，被
    上訴人自無代位權行使可言，案經最高法院發回更審，特別
    指摘上訴人於系爭本票上記載「見證人」之效力問題，可知
    上訴人究竟是否為系爭借貸契約之借款人，或系爭本票之票
    據債務人，自屬該案件之重要爭點，自不因更審前之第二審
    ，或更審確定判決，有無將「上訴人是否因於系爭本票上見
    證人欄簽名，而應負發票人之責任」列為爭點而有異，兩造
    既已就該爭點於上開案件內為完全的攻防辯論，更審確定判
    決亦就此一爭點詳為論斷（見原審卷第165、171頁），揆之
    上開說明，自應認有爭點效之適用。
(二)上訴人提起本件債務人異議之訴，並聲明臺中地院109年度
    司執字第62199號給付票款強制執行事件之強制執行程序應
    予撤銷，為無理由：
　①按執行名義成立後，如有消滅或妨礙債權人請求之事由發生
    ，債務人得於強制執行程序終結前，向執行法院對債權人提
    起異議之訴；執行名義無確定判決同一之效力者，於執行名
    義成立前，如有債權不成立或消滅或妨礙債權人請求之事由
    發生，債務人亦得於強制執行程序終結前提起異議之訴，強
    制執行法第14條第1項前段及第2項分別定有明文。查：被上
    訴人係持系爭本票裁定為執行名義聲請強制執行，該執行名
    義並無與確定判決同一效力，是上訴人提起債務人異議之訴
    ，自得就該執行名義成立前、後之消滅或妨礙債權人即被上
    訴人請求事由為主張。
　②次按當事人主張有利於己之事實者，就其事實有舉證之責任
    ，但法律別有規定，或依其情形顯失公平者，不在此限，民
    事訴訟法第277條定有明文。故主張權利存在之人，應就權
    利發生要件事實負舉證責任，如主張權利存在之人就該事實
    已負舉證之責，始由抗辯權利不存在之人就權利障礙、排除
    或消滅之要件事實負舉證之責，此乃舉證責任分配之一般原
    則。本件被上訴人以系爭本票裁定為執行名義，向臺中地院
    聲請對上訴人強制執行，經臺中地院以109年度司執字第621
    99號受理，現系爭執行事件之執行程序尚未終結等情，有系
    爭本票在卷可稽（見原審卷第29頁），並為兩造所不爭執，
    此部分事實，堪信為真實。又兩造就系爭本票相關者並有臺
    中地院110年度重訴字第83號、本院110年度重上字第179號
    確認本票債權不存在之另案判決（現上訴最高法院），及本
    院108年度上更一字第10號更審確定判決附卷可參（見本院
    卷第29至38頁、原審卷第153至175頁）。而上訴人主張其非
    為系爭本票票據債務人，亦非系爭借貸契約相對人，縱認應
    負系爭本票債務，亦已清償，既為被上訴人所否認，並以前
    詞置辯，上訴人自應就此有利於己之事實，負舉證責任。
　③又按在票據上簽名者，依票上所載文義負責。二人以上共同
    簽名時，應連帶負責。票據上記載本法所不規定之事項者，
    不生票據上之效力，票據法第5條第1、2項，第12條定有明
    文。查上訴人對被上訴人就系爭本票另案請求確認本票債權
    不存在事件，經臺中地院110年度重訴字第83號判決駁回，
    並經本院於110年12月7日以110年度重上字第179號判決駁回
    上訴人之上訴，有臺中地院110年度重訴字第83號、本院110
    年度重上字第179號判決在卷可佐（見本院卷第29至38頁）
    。而系爭本票在上訴人簽名之前，雖記載有「見證人」之文
    字，惟該文字並非票據法所規定本票應記載或得記載之事項
    ，並不生票據上之效力，就該「見證人」之文字記載，依上
    開規定，不生票據上「見證人」之效力，又系爭本票除載有
    「見證人」外，上訴人及黃文洲均有於系爭本票發票人欄後
    方簽名，依上開規定及票據文義，上訴人即應就系爭本票負
    共同發票人之責任。另系爭本票上之「見證人」雖不生票據
    上之效力，仍有票據以外之效力，上訴人雖主張黃文洲透過
    上訴人向被上訴人借款，其代理被上訴人將借貸款項先匯至
    上訴人帳戶，上訴人扣取黃文洲前向上訴人借錢之利息及本
    金後，再匯款予黃文洲（見原審卷第285、287頁），尚非全
    然無據，惟更審確定判決中曾向○○區農會函調被上訴人○○農
    會帳戶23筆交易傳票影本，取款條右下角載明轉入對方科目
    ：林淑芬或其帳號0-000000，有○○農會108年8月21日東農信
    字第1082000652號函附收入傳票及取款憑條影本等件附卷可
    查（見更審卷第133至179頁、219至261頁），核與被上訴人
    所稱借款係匯入上訴人帳戶之陳述相符，至匯入上訴人帳戶
    後，上訴人如何處置，本非被上訴人（即貸與人）所得置喙
    ，上訴人亦未能舉證證明係經被上訴人指示之有利於己事實
    ，自與被上訴人無涉，益證系爭借款係被上訴人所出借，並
    親自至○○農會臨櫃辦理，親自匯入上訴人之帳戶，兩造間確
    存有債權債務關係，堪認上訴人確為系爭借貸契約之借款人
    。況此一認定，亦為更審確定判決爭點效力所及，上訴人亦
    不得為相反之主張。是林淑芬抗辯伊非借款人，僅係見證人
    云云，難以採信。又上訴人既為系爭本票共同發票人，自亦
    應依系爭本票之文義連帶負發票人之義務。
  ④系爭本票之發票日為102年1月30日，到期日為104年1月30日
    ，有系爭本票在卷可佐（見原審卷第29頁），與上訴人主張
    自系爭本票發票日前之101年9月起即陸續清償對被上訴人之
    債務，已然未合。而被上訴人主張借款匯入上訴人帳戶之23
    筆中，除編號13現金1萬元外，均與上訴人提出其申設於○○
    區農會帳號00000000000000帳戶（下稱上訴人○○帳戶）存款
    歷史交易明細查詢帳務別000-00000000000000、交易註記連
    動轉部分相合（見原審卷第177、306至309、315至322頁）
    ，且兩造亦不爭執被上訴人自102年1月24日起至103年12月2
    5日止陸續將款項匯入上訴人之帳戶，共計7,358,290元，顯
    見上訴人確有借款上開金額計7,348,290元，惟上訴人主張
    以起訴狀附表11紙之第1紙支票發票日為102年5月20日、面
    額50萬元、領款人為被上訴人之還款時，上訴人○○帳戶僅有
    被上訴人○○帳戶於102年1月24日連動轉9萬元、102年2月4日
    連動轉5萬元、102年4月25日連動轉94,000元，計234,000元
    之歷史交易（見原審卷177頁），上訴人為何還款50萬元不
    明。再上訴人○○帳戶於103年8月31日僅有被上訴人○○帳戶連
    動轉1,364,000元之借款金額，亦與上訴人主張以起訴狀所
    附附表編號1至6之支票於103年8月31日前已還款155萬元不
    符，上訴人所稱還款金額均大於被上訴人○○帳戶連動轉入上
    訴人○○帳戶之借款金額，顯不合常情事理。再參酌以系爭本
    票之到期日為104年1月30日，而上訴人本件起訴狀附表列之
    款項均係在104年1月30日之前，而系爭本票仍由被上訴人持
    有，未經上訴人或黃文洲取回，亦與本票係屬提示證券具繳
    回性之經驗法則不符。上訴人更於本院一再強調沒有向被上
    訴人借錢，錢是黃文洲所借，嗣又於起訴狀內指稱伊與黃文
    洲已清償被上訴人之消費借貸債務等語（見原審卷第21頁）
    ，益見上訴人所陳前後矛盾不一，故上訴人主張已清償系爭
    本票債務之有利事實，即不足採認。
　⑤本件上訴人既為系爭本票之共同發票人已如前述，復未依系
    爭本票履行，則被上訴人持系爭本票裁定對上訴人聲請強制
    執行，於法並無不合。此外，上訴人復未提出其他具體事證
    ，以證明兩造於系爭本票裁定前、後，有何消滅或妨礙被上
    訴人依系爭本票裁定請求之事由發生，則上訴人稱已清償系
    爭本票債務，而主張有消滅或妨害被上訴人請求系爭執行事
    件之情事，應無可採。從而，上訴人提起本件債務人異議之
    訴，主張撤銷系爭執行程序，自屬無據。
六、綜上所述，本件上訴人之主張均不足以證明於執行名義成立
    前、後，有消滅或妨礙債權人請求之事由發生，核與提起債
    務人異議之訴之要件不符，上訴人請求撤銷系爭執行事件，
    為無理由，應予駁回。從而原審所為上訴人敗訴之判決，並
    無不合。上訴論旨指摘原判決不當，求予廢棄改判，為無理
    由，應駁回其上訴。
七、本件事證已臻明確，兩造其餘之攻擊或防禦方法及所用之證
    據，經本院斟酌後，認為均不足以影響本判決之結果，爰不
    逐一論列，附此敘明。
八、據上論結，本件上訴為無理由，依民事訴訟法第449條第1項
    、第78條，判決如主文。
中　　華　　民　　國　　111 　年　　5 　　月　　11　　日
　　　　　　　　　民事第三庭    審判長法　官  黃玉清
　　　　　　　　　　　　　　          法　官  葛永輝
　　　　　　　　　　　　　　　        法　官  許旭聖
正本係照原本作成。
如不服本判決，應於收受送達後20日內向本院提出上訴書狀，其
未表明上訴理由者，應於提出上訴後20日內向本院補提理由書狀
（均須按他造當事人之人數附繕本）。因疫情而遲誤不變期間，
得向法院聲請回復原狀。
上訴時應提出委任律師或具有律師資格之人之委任狀；委任有律
師資格者，另應附具律師資格證書及釋明委任人與受任人有民事
訴訟法第466條之1第1項但書或第2項所定關係之釋明文書影本。
如委任律師提起上訴者，應一併繳納上訴裁判費。

                                      書記官  陳麗玉
　　　　　　　　　　　　　　　　　　　
中　　華　　民　　國　　111 　年　　5 　　月　　11　　日